【裁判字號】    92,訴,321
【裁判日期】    920811
【裁判案由】    給付違約金
【裁判全文】
臺灣板橋地方法院民事判決  九十二年度訴字第三二一號
    原      告  甲○○
    訴訟代理人  林美倫律師
    被      告  乙○○○
    訴訟代理人  張伯時律師
右當事人間請求給付違約金事件，本院判決如左：
    主    文
被告應給付原告新台幣壹佰柒拾萬元及自民國九十二年二月十三日起至清償日止按週
年利率百分之五計算之利息。
原告其餘之訴駁回。
訴訟費用由被告負擔十分之六，餘由原告負擔。
本判決第一項，原告以新台幣伍拾陸萬元為被告供擔保後，得假執行；但被告如於假
執行程序實施前，以新台幣壹佰柒拾萬元為原告預供擔保後，得免為假執行。
原告其餘假執行之聲請駁回。
    事    實
甲、原告方面：
  一、聲明：
    （一）被告應給付原告新台幣（下同）三百萬元及自起訴狀繕本送達被告之翌日
          起至清償日止按週年利率百分之五計算之利息。
    （二）願供擔保請准宣告假執行。
  二、陳述：
    （一）緣原告與被告於民國九十一年十月十八日訂立不動產互易契約（下稱系爭
          契約），約定將原告所有門牌號碼桃園縣龜山鄉○○路○段一二０六之七
          號一樓及一二０六之十三號一樓全部建物（下稱系爭建物）及坐落基地（
          面積持分以地政機關登記為準）與被告所有臺北縣三重市○○○段五谷王
          小段一一四地號持分四四二八０之一三二０之土地及臺北縣三重市○○路
          ○段四七四號一樓及增建物所有權全部之建物互相交換，並由原告貼補被
          告五百萬元。原告於九十一年十月二十一日依約由彰化銀行及上海商業儲
          蓄銀行將第一次應付款一百五十萬元匯入被告所指定被告之子莊麟川之戶
          頭，被告即應依約定將其不動產贈與移轉其配偶，並申請取得主管稅捐機
          關核發之自用住宅核准函後辦理移轉登記，惟自原告依約支付第一次款一
          百五十萬元後，被告至今尚未履行移轉登記之義務，經原告於九十一年十
          二月十三日以存證信函限期一個月催告被告履行契約，被告故意拒收，又
          於九十二年一月六日再發存證信函催告被告於十五日內履約，惟被告仍未
          於期限內履行，原告乃以起訴狀之送達為解除契約之意思表示，爰依雙方
          所訂互易契約第八條第二款之約定，及民法第二百五十條第一項、第二項
          之規定請求被告返還原告所給付之價金一百五十萬元及同額之違約金，共
          計三百萬元。
    （二）對被告抗辯之陳述：
        １、契約上記載：桃園縣龜山鄉○○路一二０六之七號及十三號一樓全部，
            係指作為交易標的的這個房子本身。因系爭建物之權狀於雙方締約時已
            交給被告所覓得之專業代書，被告及其代書均應看過，且草約中被告亦
            載明已看過土地及建物權狀，雖草約中僅列出一二０六之七號一樓，是
            因該建物最後方的小房間雖有一偏門可以進出，但並無門牌號碼，所以
            當時原告也不清楚該房間是門牌號碼一二０六之十三號建物一樓的一部
            分只以為是建號不同，故未列明。另原告也在被告前往看屋時告知被告
            ，系爭建物有部分是違建，且建物部分有兩份權狀，其中一張是房屋最
            後的那一間，且被告親自看過系爭建物現狀，應知悉一二０六之十三號
            一樓之面積極大，而雙方所約定者僅限於系爭建物，不包括後方以水泥
            隔間之房屋以外之其他部分。
        ２、就雙方約定金額而言，一二０六之十三號一樓全部共畫分為二百多個攤
            位，原告購買系爭建物時，每個攤位是六十萬元，以此換算，一二０六
            之十三號一樓全部之價值約為一億五千多萬元，又一二０六之十三號一
            樓全部面積共為二七五一．二八平方公尺，依公告地價每平方公尺三萬
            四千五百二十元計算，土地價值已達九千四百九十七萬餘元，與兩造所
            約定之交易價格顯不相當，是被告應有明瞭交易標的係指系爭建物而不
            包括一二０六之十三號小房間以外之部分。
        ３、原告購買系爭建物時，前面一二０六之七號是店鋪、後面一二０六之十
            三號的小房間是商業住宅，有二份權狀，因為房子都是同一間，中間有
            隔間，至於權狀如何記載，因缺乏專業知識未予深究，與被告訂約時也
            不清楚一二０六之十三號之實際情形；而原告訂約後即匯款一百五十萬
            元進入被告指定被告之子莊麟川之戶頭，天下寧有詐欺者支付巨額金錢
            與被詐欺者，但被詐欺者毫無損失之理，況按仲介公司估價，被告若依
            約履行，也不致有任何損失，益證原告並未詐欺被告。
        ４、原告於假執行中程序中始發現，被告與原告交易之房屋因為越界建築於
            鄰地上，故不能為查封、移轉等之登記，竟仍與原告訂約，難道不是被
            告自己建物有「來歷不明」之情形，亦為詐欺原告，毫無誠信可言。
        ５、被告於訴訟中一再主張，契約標的為原告所有一二０六之七號一樓及一
            二０六之十三號一樓「區分所有」之建物，但遍查草約及契約約定，全
            無關於區分所有之記載，且於草約中約明：房屋以現況交屋並以權狀登
            記及現狀為準，從未有係區分所有建物之約定。
三、證據：提出不動產互易契約書、匯款單、九十二年一月十三日被告所發律師函、
    九十一年十二月十三日、九十二年一月六日原告所發存證信函、九十一年十二月
    十八日被告所發存證信函、系爭建物勘測結果及位置圖、不動產買賣要約承諾書
    、草約（訂金收據）、中信房屋專任委託銷售契約書、臺北縣三重地政事務所九
    十二年一月十日北縣重地登字第０９２００００４４１號函各一件（以上均影本
    ）、系爭建物及坐落土地登記謄本各一件、及現場照片十紙為證。
乙、被告方面：
  一、聲明：
    （一）原告之訴駁回。
    （二）如受不利判決願供擔保請准宣告假執行。
  二、陳述：
    （一）原告就門牌號碼一０二六之十三號建物僅有「持分」一萬分之七六，卻於
          契約上記載以桃園縣龜山鄉○○路○段一二０六之七號一樓及一二０六之
          十三號一樓「全部」建物及座落基地（面積持分以地政機關登記為準）與
          被告交換不動產，顯為詐欺；且原告於訂約前未明確向被告指出一二０六
          之十三號究竟坐落何處，被告雖有去現場看過，但因見該一二０六之七號
          大樓之後排有一戶門牌為一０二六之十三號，以水泥隔間之房屋，認為該
          屋既用水泥隔間，應也係區分所有之房屋。嗣訂約後再至現場探詢，才知
          悉該房間係違章建築，也與契約第六條所載：保證絕無來歷不明之約定有
          違。
    （二）被告於兩造所簽訂之草約固記載房屋土地權狀已看過，惟依原告九十二年
          四月九日準備書（一）狀所稱：正式簽約時因為代書發現原告所有建有物
          另有一二０六之十三號之部分，既於正式簽約時始知，則簽草約所看之權
          狀應不包括一二０六之十三號之部分；且依原告於同一書狀中又稱：原告
          因缺乏專業知識，故未深究權狀如何記載，對於一二０六之十三號之其他
          部分情況是開庭後才明白，是原告焉有可能於簽約時，即對被告說明清楚
          之可能，縱無詐欺，亦屬可歸責被告之事由。
    （三）原告所稱最後方接連之小房間，應非區分所有建物，蓋在區分所有建物之
          中，不可能再有區分所有建物產生，就此原告顯然無法將該小房間交付予
          被告，故依契約第八條第二款解除契約，並沒收原告已付價金。
    （四）門牌號碼一０二六之十三號之權利不是區分所有之建物，可享有全部的權
          利，而是違建，原告僅有持分，顯與契約係以建物全部為標的之約定不同
          ，原告有給付不能之事由，為此主張解除契約。
三、證據：提出桃園縣龜山鄉○○路○段一二０六之十三號建物登記謄本影本一份，
    並聲請向桃園縣政府工務局調閱龜山鄉○路段一０九二、一一二二建號使用執照
    。
    理    由
一、本件原告主張：原告與被告於民國九十一年十月十八日訂立不動產交換契約書之
    互易契約，約定將原告所有門牌號碼桃園縣龜山鄉○○路○段一二０六之七號一
    樓及一二０六之十三號一樓全部建物及座落基地（面積持分以地政機關登記為準
    ）與被告所有臺北縣三重市○○○段五谷王小段一一四地號持分四四二八０之一
    三二０之土地及臺北縣三重市○○路○段四七四號一樓及增建物所有權全部之建
    物互相交換，並由原告貼補被告五百萬元。原告於九十一年十月二十一日依約由
    彰化銀行及上海商業儲蓄銀行將第一次應付款一百五十萬元匯入被告所指之定被
    告之子莊麟川之戶頭，被告即應依約定將其不動產贈與移轉其配偶，並申請取得
    主管稅捐機關核發之自用住宅核准函後辦理移轉登記，惟自原告依約支付第一次
    款一百五十萬元後，被告至今尚未履行移轉登記之義務，經原告於九十一年十二
    月十三日以存證信函限期一個月催告被告履行契約，被告故意拒收，又於九十二
    年一月六日再發存證信函催告被告於十五日內履約，惟被告仍未於期限內履行，
    原告乃以起訴狀之送達為解除契約之意思表示，爰依雙方所訂互易契約第八條第
    二款之約定，及民法第二百五十條第一項、第二項之規定請求被告返還原告所給
    付之價金一百五十萬元及同額之違約金，共計三百萬元及法定遲延利息。被告則
    以：原告對門牌號碼一二０六之十三號之建物僅有持分一萬分之七六，契約上竟
    記載以桃園縣龜山鄉○○路○段一二０六之七號一樓及一二０六之十三號一樓「
    全部」建物及坐落基地（面積以地政機關登記為準）與被告交換不動產，顯為詐
    欺；且該以水泥隔間之房屋嗣訂約後再至現場探詢，才知悉該房間係違章建築，
    也與契約第六條所載：保證絕無來歷不明之約定有違；又該隔間房屋應非區分所
    有建物，就此原告顯然無法將該小房間交付予被告，故依契約第八條第二項解除
    契約，並沒收原告已付價金；並主張原告有給付不能之事由，為此主張解除契約
    等語為辯。
二、原告主張二造於九十一年十月八日與被告就前揭不動產訂立互易契約，並約定原
    告應找補被告五百萬元，原告並已於九十一年十月二十一日依約由彰化銀行及上
    海商業儲蓄銀行將第一次應付款一百五十萬元匯入被告所指定被告之子莊麟川之
    戶頭，而第二次付款則約定於所有權移轉登記次日由甲方即原告支付三百五十萬
    元，惟被告迄未辦理移轉，原告乃於九十二年一月六日以存證信函催告被告於十
    五日內履行移轉登記義務，惟被告迄仍未履行等情，業據原告提出不動產交換契
    約書、匯款單、九十二年一月六日原告所發催告存證信函、系爭建物及坐落土地
    登記謄本等件為證，且為被告所不爭執，堪信為真。而原告就系爭互易標的中之
    之建物桃園縣龜山鄉○路段一一二二建物即門牌號碼桃園縣龜山鄉○○路○段一
    二０六之十三號一樓建物，原告所有權應有部分僅有一萬分之七十六之事實，亦
    有上開建物登記謄本可按，並為兩造所不爭，兩造爭執所在，乃被告辯稱系爭一
    二０六之十三號一樓建物原告並非該區分所有建物所有權全部之所有人，與契約
    所約定應移轉所有權「全部」不符，原告既無法移轉全部所有權全部予被告，即
    屬詐欺且係給付不能云云。
三、按解釋當事人之契約，應於文義上及理論上詳為推求，不得拘泥字面，致失當時
    立約之真意；復按契約應以當事人立約當時之真意為準，而真意何在，又應以過
    去事實及其他一切證據資料為斷定之標準，不能拘泥文字失其真意；最高法院十
    九年上字第五八號、十九年上字第四五三號判例意旨參照。查兩造系爭契約書中
    互易不動產標的標示，於甲方（即原告）所有之不動產記載為：「桃園縣龜山鄉
    ○○路○段一二０六之七號一樓及一二０六之十三號一樓全部及坐落基地（面積
    持分以地政機關登記為準）」中「全部」之意為何，被告固主張應係區分所有建
    物之所有權全部。惟被告自承於簽約之前，曾至系爭建物標的所在現場，見桃園
    縣龜山鄉○○路○段一二０六之一～十二號大樓之後排有一戶上貼門牌號碼為一
    二０六之十三號，以水泥隔間之房屋，而認該屋應與一二０六之七號一樣，為區
    分所有之建物等語（見被告九十二年三月十七日答辯狀），是被告既已至現場查
    看系爭不動產現況，而依原告提出之系爭一二０六之十三號房屋照片（即原證六
    ）所示，確屬一水泥隔間而與一二０六之七號相通之建物，當可明瞭原告欲交換
    之標的物只限於「一二０六之七號及一二０六之十三號中以水泥隔開之小房間部
    分」，且就雙方約定金額而言，一二０六之十三號一樓全部面積共為二七五一．
    二八平方公尺，面積甚大，與兩造所約定之交易價額顯不相當，有建物登記謄本
    及系爭契約可憑，足認被告於訂約時已知係以一二０六之七號及一二０六之十三
    號中以水泥隔間之小房間為交換，而非以一二０六之十三號一樓全部為交易標的
    甚明。系爭契約中所載之「全部」所指為何，固確有不明，兩造既有爭議，無法
    僅以契約文字表示當事人之真意，尚須以別事探求，惟揆諸前揭判例見解，審酌
    前開相關事證，可認當事人雙方應係以「桃園縣龜山鄉○○路○段一二０六之七
    號一樓及一二０六之十三號一樓中以水泥隔間之小房間」為系爭互易契約中原告
    所有之標的物為交換互易無誤，合先敘明。
四、按民事法上所謂詐欺云者，係謂欲相對人陷於錯誤，故意示以不實之事，令其因
    錯誤而為意思表示。復按被詐欺而為意思表示者，依民法第九十二條第一項之規
    定，表意人固得撤銷其意思表示，惟主張被詐欺而為表示之當事人，應就此項事
    實負舉證之責任。最高法院十八年上字第三七一號、四十四年台上字第七五號判
    例意旨參照。經查：本件被告主張原告詐欺，係以原告僅有門牌號碼一二０六之
    十三號建物所有權應有部分一萬之七六，卻於契約中記載為「全部」，而使被告
    陷於錯誤訂約及系爭建物有部分係違章建築，原告違反契約第六條保證絕無來路
    不明之約定為據。惟被告於簽約前有至現場看過原告所有之標的物，應知系爭建
    物係指一０二六之七及一０二六之十三號中係指以水泥隔間之房間，已於前述，
    是兩造互易標的範圍既屬特定、明確，被告自無陷於錯誤而誤為互易之意思表示
    甚明。被告雖辯稱：系爭契約所載「全部」使其以為一二０六之十三號中以水泥
    隔開之小房間，係區分所有的獨立建物云云，然查依一般社會不動產交易情形，
    買賣交易前雙方定當詳細審核交易不動產之所有權狀所載權利範圍及面積，而本
    件交易之不動產標的既有二個建號，而其中一二０六之十三號全部面積高達二七
    五一．二八平方公尺，面積甚大，與兩造所約定之系爭建物交易價額僅五百萬元
    ，及系爭一０二六之七號建物面積七十點五六平方公尺顯不相當，被告如何諉為
    不知該建物係應有部分建物？被告雖辯稱：伊僅看過一０二六之七建號之權狀，
    並以原告提出之草約（訂金收據）所載為辯，惟查依兩造所不爭執真正之草約（
    訂金收據）所載固僅載有一０二六之七號一筆建物而已，然系爭一二０六之十三
    號建物，依原告所有權應有部分比例計算面積結果僅約二十點九平方公尺，顯足
    認兩造互易意思表示之契約重心乃在該一０二六之七建號建物，而非在一二０六
    之十三號建物甚明。而兩造嗣後所載之合約書竟乃載有上開二個建號，已與草約
    （訂金收據）不符，被告既無異議，對此所增加之一筆建號，又豈有未行查證即
    與原告逕行簽約之理？足認兩造當時互易契約所指之區分所有建物「全部」應係
    指草約（訂金收據）所載之一０二六之七號建物，而非嗣後簽約時所增加一二０
    六之十三號應有部分建物甚明，被告所辯伊未看過且亦不知該一二０六之十三號
    建物權狀係屬應有部分建物云云，已難採信。再參酌兩造就該二標的物須為區分
    所有之獨立建物事實並未為特別記載約定，已難謂系爭互易契約兩造當事人之真
    意乃係原告須移轉該一二０六之十三號建物中以水泥隔間之房間之應有部分權利
    範圍「全部」。是就一二０六之十三號建物，原告所有權雖僅有應有部分一萬分
    之七六，但既係以其應有部分比例所現實管領而以水泥隔間之特定部分移轉交付
    被告，自足以認符合系爭互易契約債之本旨所為之給付，被告指摘係來路不明之
    違章建物云云，自不足據。
五、按系爭契約第八條第２款約定：「交出方除因不可抗力之事由外，如不履行契約
    經對方限期催告履行，逾期仍不履行時，換入方得解除本契約，解約時歸責之一
    方若已收價金，除應將已收價金全部退還對方外，並賠償已收價金同額之賠償金
    ，若無收價金者，已付之價金無條件由對方沒收。」經查：本件原告於九十一年
    十月二十一日已依契約第三條之約定，將第一次款一百五十萬元匯入被告指定其
    子莊麟川之帳戶中，因被告未將其所有臺北縣三重市○○○段五谷王小段一一四
    地號持分四四二八０之一三二０之土地及臺北縣三重市○○路○段四七四號一樓
    及增建物所有權全部之建物移轉登記予原告，原告乃於九十一年十二月十三日以
    存證信函定期一個月催告被告履行，惟被告拒收，後再於九十二年一月六日以存
    證信函定十五日期間催告被告履行，此為被告所不爭執，但被告旋於九十二年一
    月十三日由張伯時律師代為發函原告表示因受詐欺而撤銷意思表示，而拒不履行
    契約，復為被告所不爭執；則揆之首開說明，被告主張因受詐欺而撤銷意思表示
    既屬無據，其竟據以拒不履行給付，顯屬可歸責於己之遲延給付，則原告嗣以被
    告給付遲延經定期催告後仍拒不履行，而以本件起訴狀繕本送達被告為解除契約
    之意思表示，並請求返還已收取之價金一百五十萬元，依約即屬有據，而屬正當
    。至被告嗣後於本件訴訟繫屬中又主張原告上開同一所辯事由乃係違反契約第八
    條第２款及給付不能之事由，而為解除契約之意思表示云云，然姑不論被告上開
    所辯事由，原告是否成立給付不能情形，本件互易契約既已於原告起訴狀繕本送
    達被告時因被告給付遲延而經原告合法解除，兩造互易契約效力即已歸消滅，被
    告嗣後自無從於系爭契約效力消滅後，再以給付不能之其他事由而主張解除契約
    之可能，是其主張原告違反契約第八條第２款及給付不能事由之存否厥無審酌之
    必要，被告執此主張解除契約，顯無理由。
六、按當事人得約定債務人於債務不履行時，應支付違約金。違約金除當事人有訂定
    外，視為因不履行而生損害之賠償總額。約定之違約金額過高者，法院得減至相
    當之數額。民法第二百五十條、第二百五十二條定有明文。查本件原告係依據系
    爭契約第八條第２款約定「．．．．．除應將已收價金全部退還對方外，並賠償
    已收價金同額之賠償金．．．」，請求被告返還已支付之價金一百五十萬元尚屬
    有據外，其另請求被告應再給付原告同額之賠償金，核其性質應屬因不履行而生
    損害之賠償總額之違約金，次按「當事人約定契約不履行之違約金過高者，法院
    固得依民法第二百五十二條以職權減至相當之數額，惟是否相當仍須依一般客觀
    事實、社會經濟狀況及當事人所受損害情形，以為酌定標準，而債務已為一部履
    行者，亦得比照債權人所受利益減少其數額」（最高法院四十九年台上字第八○
    七號判例參照）。本院以系爭建物價額為五百萬元，原告並已先行支付一百五十
    萬元，因被告拒不履行交換，致受有相當之損害，且被告苟如期履行，原告本得
    享有互易後價值一千萬元不動產使用之收益等客觀事實，並參酌現今社會經濟狀
    況等一切情狀，認原告請求一百五十萬元之違約金尚屬過高，應予酌減至二十萬
    元，始為允當，超過部分尚屬無據，不能准許。
七、綜上所述，被告以受原告詐欺而撤銷意思表示及原告係給付不能而解除契約等情
    為辯，委無足採，原告本於兩造不動產交換契約書（互易契約）第八條第二款之
    約定，於解除契約後，請求被告返還已支付價金一百五十萬元及違約金二十萬元
    自屬有據，從而原告請求被告給付一百七十萬元及自起訴狀繕本送達被告之翌日
    即九十二年二月十三日起至清償日止按週年利率百分之五計算之利息，為有理由
    ，應予准許，逾此部分之請求，尚無理由，應予駁回。
八、兩造其餘攻擊、防禦及立證方法，經審酌結果，均與本件判決之結果無影響，爰
    不再一一論述，併予敘明。
九、本件原告勝訴部分，兩造均陳明願供擔保請准為假執行之宣告或免為假執行，核
    均無不合，爰分別酌定相當擔保金額准許之；至原告敗訴部分，其假執行之聲請
    已失所附麗，應予駁回。
十、據上論結，本件原告之訴為一部有理由、一部無理由，依民事訴訟法第七十九條
    但書、第三百九十條第二項、第三百九十二條，判決如主文。
中      華      民      國    九十二    年      八      月      十一    日
                                臺灣板橋地方法院民事第一庭
~B法      官  朱耀平
右為正本係照原本作成
如對本判決上訴，須於判決送達後廿日內向本院提出上訴狀
中      華      民      國    九十二    年      八      月      十一    日
~B法院書記官  方蟾苓


司法院資訊處製作；財團法人民間司法改革基金會備份。
